【裁判字號】    98,消債抗,12
【裁判日期】    980622
【裁判案由】    聲請更生程序
【裁判全文】
臺灣苗栗地方法院民事裁定            98年度消債抗字第12號
抗  告  人  甲○○
上列抗告人因聲請更生事件，對於民國98年4 月21日本院98年度
消債更字第8 號駁回更生聲請之裁定提起抗告，本院裁定如下：
    主  文
抗告駁回。
抗告費用新臺幣壹仟元由抗告人負擔。
    理  由
一、本件抗告意旨略以：抗告人於民國97年8 月間因公司營運不
    佳，當月薪資僅有新臺幣（下同）25,751元，然其須支出個
    人生活必要費用18,426元（抗告人誤植為17,926元）及祖父
    母扶養費2,000 元，其中抗告人為增加職場競爭力以擺脫裁
    員危機，雖知將增加支出，抗告人仍努力進修，每月支出之
    學費5,411 元，亦應列為必要費用，是抗告人實無餘力負擔
    協商金額。縱認抗告人無須負擔祖父母之扶養費2,000 元，
    以抗告人25,751元之收入扣除每月生活費18,426元，亦僅餘
    7,325 元得清償債務，是抗告人實因當月收入銳減方毀諾。
    又倘強令債務人依協議繼續還款，勢必排擠其每月必要生活
    支出，惡化其家庭經濟狀況，有違消費者債務清理條例之立
    法目的，此有臺灣高雄地方法院97年度消債更字第1470號民
    事裁定可資參照，而抗告人亦因收入扣除生活必要費用後，
    無法同時負擔協商款項而毀諾。為此提起抗告，請求廢棄原
    裁定云云。
二、按債務人對於金融機構因消費借貸、自用住宅借款、信用卡
    或現金卡契約而負債務，在聲請更生或清算前，應提出債權
    人清冊，以書面向最大債權金融機構請求協商債務清償方案
    並表明共同協商之意旨，消費者債務清理條例第151條第1項
    定有明文。次按債務人與金融機構協商成立者，不得聲請更
    生或清算，但因不可歸責於己之事由，致履行顯有重大困難
    者，不在此限；本條例施行前，債務人依金融主管機關協調
    成立之中華民國銀行公會會員辦理消費金融案件無擔保債務
    協商機制與金融機構成立之協商，準用前項之規定，同條例
    第151條第5項、第6項分別定有明文。又聲請更生或清算不
    合程式或不備其他要件者，法院應以裁定駁回之，但其情形
    可以補正者，法院應定期間先命補正，復為同條例第8條所
    明定。
三、經查：
  (一)抗告人曾於95年8 月18日依協商機制成立債務協商，協議分
    80期，利率0 ％，每月清償10,550元，依各債權銀行債權金
    額比例償還所欠債務，抗告人原均按期還款，嗣抗告人僅繳
    款至97年7 月，共23期，至97年8 月即未依約繳款，此有台
    新銀行台新債協98法字第120031號函及協議書暨無擔保債務
    還款計劃在卷可稽（原審本院卷第41至45頁）。
  (二)抗告人雖稱其97年8 月之薪資收銳減至25,751元，並提出第
    一銀行之薪資存摺為證（臺灣新竹地方法院98年度消債更第
    3 號卷第28頁，下稱原審新竹地院卷），惟抗告人原係任職
    於健日佳股份有限公司，嗣於97年7 月29日轉至美程科技股
    份有限公司任職，並派駐於工研院太電中心擔任研究助理一
    職，是抗告人97年7 月之薪資除健佳日公司給付25,751元（
    97年8 月5 日入帳）外，尚有美程科技公司給付之薪資2,41
    5 元（97年8 月1 日入帳），此有抗告人所提之三義郵局存
    摺、勞健保投保資料、在職證明書及薪資收入證明（新竹地
    院卷第29、45至46頁、原審本院卷第28至29頁）在卷可考，
    是抗告人97年7 月之薪資收入（97年8 月初入帳）應為28,1
    66元，與抗告人於95年申請債務協商時所提出之收入切結證
    明書載明其每月收入約28,000元（原審本院卷第47頁）相較
    並無減少，且其毀諾前後薪資收入狀況為97年5 月29,700元
    、97年6 月29,088元、97年8 月28,507元、97年9 月27,054
    元、97年10月27,567元，並無抗告人所稱薪資銳減情形，是
    抗告人辯稱其薪資銳減云云，顯不足採。
  (三)按消費者債務清理條例之立法目的，係為使不幸陷入經濟困
    境之人得以清理債務、重建生活，並在清理過程中能保有符
    合人性尊嚴之最低基本生活，而非在維持債務人過去慣常之
    寬逸生活，是審酌債務人所應扣除之日常必要費用支出數額
    ，應以足供維持其基本生活之費用為準，而非以繼續維持債
    務人過往之生活消費水平為前提。參諸行政院主計處公告之
    97年度最低生活費用，臺灣省平均每人每月最低生活費為9,
    829 元（以中央主計機關所公布當地區最近一年平均每人消
    費支出60％所訂定），本院認抗告人個人必要支出費用應依
    此為計算之基準，方屬合理。準此，以抗告人97年8 月所得
    收入（97年7 月之薪資）28,166元，扣除最低生活費用9,82
    9 元後，抗告人每月仍有18,337元得清償協商債務，縱將抗
    告人在外租屋費用4,500 元另列為必要費用扣除之，抗告人
    所餘13,837元，亦足清償協商金額10,550元。依此情形，尚
    難認抗告人有不能償債務或有不能清償之虞之情事。
  (四)次按更生程序係為保護有更生誠意之債務人而設，債務人如
    不配合法院而為協力行為，即足認其欠缺清理債務之誠意，
    且無聲請更生之真意，自無加以保護之必要。再按債務人與
    金融機構協商成立者，除非因不可歸責於己之事由，致履行
    顯有重大困難，否則不得聲請更生或清算，消費者債務清理
    條例第151 條第5 項規定意旨甚明。是債務清理方案成立後
    ，固由債務人按其條件履行，惟須於事後發生情事變更，或
    清償期間收入或收益不如預期，致該方案履行困難甚或履行
    不能，因不可歸責於己，始能聲請更生或清算甚明。此項規
    定旨在避免債務人任意毀諾已成立之協商，濫用更生或清算
    之裁判上債務清理程序，蓋債務清償方案係經當事人行使程
    序選擇所為之債務清理契約，債務人應受該成立之協議所拘
    束。查抗告人雖主張應將進修之學費納入必要費用等語，惟
    依抗告人所提出之明新科技大學學雜費繳費單所示（原審新
    竹地院卷第53頁），抗告人自96學年起開始繳納學費，則該
    學費支出係協商成立後之支出，抗告人應衡量自身經濟能力
    是否得負擔進修之學費並履行協商條件，而其仍決意進修，
    足見其已評估進修就其履行協商條件不生影響，倘今以須支
    出進修學費為毀諾事由，應認係可歸責於抗告人致生毀諾。
    又抗告人僅依協商條件還款至97年7 月，於97年8 月10日之
    約定繳款日即未繳納而毀諾，然抗告人卻有資力於97年8 月
    29日繳納97學年度第1 學期33184 元之學費（原審新竹地院
    卷第53頁），顯見抗告人係任意毀諾已成立之協商，自難認
    係有不可歸責於己至履行協議有重大困難之事由。況抗告人
    已有固定工作，至在職進修並非其取得工作收入以維持最低
    基本生活之必要條件，如其進修之費用影響其履行債務清償
    之協議，兩相權衡，自應待其債務清償完畢後，再行進修，
    蓋因債務清償方案係經當事人行使程序選擇所為之債務清理
    契約，抗告人自應受該成立之協議所拘束，故其主張應將進
    修費列為必要費用，自不足採。
  (五)至抗告人主張須負擔祖父母扶養費部分，依民法第1117條規
    定「受扶養權利者，以不能維持生活而無謀生能力者為限。
    前項無謀生能力之限制，於直系血親尊親屬，不適用之」，
    定有明文，是直系血親尊親屬倘能維持生活，即無請求扶養
    費用之權利。查由抗告人所提之祖父母國稅局綜合所得稅各
    類所得資料清單及全國財稅總歸戶財產查詢清單可知（原審
    本院卷第15、17頁），其祖父徐源清名下尚有不動產，祖母
    徐邱仁春名下於渣打國際商業銀行則有存款利息所得等收入
    ，可見抗告人之祖父母並非無資力之人。縱認抗告人之祖父
    母須由扶養義務人負擔部分扶養費用，依民法第1115條第2
    項規定「同係直系尊親屬，或直系卑親屬者，以親等近者為
    先」，是抗告人之父係一親等之直系卑親屬，其扶養義務之
    順序應在抗告人之前，復觀諸抗告人全戶戶籍謄本（原審新
    竹地院卷第59至62頁），其祖父母尚有長女徐美玲得與其父
    共同負擔扶養義務。是以，抗告人每月是否有支出2, 000元
    之扶養費用予其祖父母之必要，已有疑義，且抗告人亦未提
    出任何扶養之證明以實其說，是此項扶養費用之支出，尚難
    採信。
四、綜上，抗告人之抗告理由，均非可採。原審認依抗告人之收
    入足堪維持基本生活並履行協商方案，而其未舉證證明於協
    商成立後，究有何不可歸責於己之事由，致履行顯有重大困
    難，因而裁定駁回其更生之聲請，並無違誤。抗告意旨指摘
    原裁定為不當，請求廢棄原裁定，准予開始更生程序，為無
    理由，其抗告應予駁回。
五、依消費者債務清理條例第15條、民事訴訟法第495 條之1 第
    1 項、第449 條第1 項、第95條、第78條，裁定如主文。
中    華    民    國    98    年    6     月    22    日
                    民事庭審判長法  官  詹駿鴻
                                法  官  王萬金
                                法  官  張珈禎
以上正本係照原本作成。
本裁定不得抗告。
                                書記官  李曉君
中    華    民    國    98    年    6     月    23    日


司法院資訊處製作；財團法人民間司法改革基金會備份。
